臺灣臺東地方法院民事判決　九十二年度簡上字第三八號
　　上　訴　人　甲○○
　　訴訟代理人　邱聰安律師
　　被上訴人　　庚○○
　　訴訟代理人　蕭芳芳律師
　　　　　　　　乙○○
右當事人間請求損害賠償事件，本院於民國九十三年九月六日言詞辯論終結，判決如
左：
    主      文
原判決關於命上訴人給付超過新台幣壹拾肆萬陸仟元部分，及該部分假執行之宣告，
暨訴訟費用之裁判均廢棄。
右開廢棄部分，被上訴人在第一審之訴及其假執行之聲請均駁回。
其餘上訴駁回。
第一、二審訴訟費用由上訴人負擔四分之三，餘由被上訴人負擔。
    事實及理由
壹、程序部分：按各合夥人之出資及其他合夥財產為合夥人全體之公同共有，民法第
    六百六十八條定有明文。又公同共有物之處分及其他之權利行使，固須得公同共
    有人全體之同意，但依其公同關係所由規定之法律或契約，得由公同共有人中之
    一人為之者，關於公同共有物之爭執，即得由該個人單獨起訴或被訴。即使此項
    法律或契約無此規定，而於得公同共有人全體之同意，亦得由其中之一單獨起訴
    或被訴，故關於公同共有物之訴訟，不得概稱為固有之必要共同訴訟，其得由公
    同共有人中之一人或數人單獨起訴或被訴者，縱未將其他公同共有人一併起訴或
    被訴，亦不得指為當事人之適格要件有欠缺（最高法院五十一年度台上字第二六
    四八號判決參照）。查本件被上訴人所主張受有損害之成功養殖場，乃被上訴人
    與訴外人乙○○、戊○○合夥經營，此由乙○○及戊○○證稱：成功養殖場係由
    被上訴人出資百分之五十，乙○○及戊○○之父陳飛坤各出資百分之二十五共同
    成立經營，陳飛坤去世後，由戊○○繼承，成功養殖場如有盈餘或損失，均按三
    人之出資比例分配及分擔，合夥事務是由三人討論決定，並分別由戊○○負責管
    理帳務、乙○○負責統籌營運、被上訴人負責對外交涉及提供繁殖技術，被上訴
    人不得獨自決定對成功養殖場為處分等語（見本院九十三年八月十日準備程序筆
    錄及同年九月六日言詞辯論筆錄）可得明證，成功養殖場自屬被上訴人與乙○○
    、戊○○公同共有之財產；被上訴人於原審未表明合夥之旨，以其個人名義主張
    權利，固有不當，然其業於本院提出乙○○及戊○○同意被上訴人以其名義起訴
    之同意書一紙，有該同意書附卷可稽，揆諸上開說明，被上訴人之當事人適格已
    於本院補正，上訴人辯稱：被上訴人庚○○祗以其個人名義起訴，其當事人不適
    格云云，尚非可採。
貳、被上訴人起訴主張：被上訴人及訴外人乙○○、戊○○於臺東縣成功鎮○○段第
    六一一、六七一、六七二、六七九地號土地上合夥經營成功養殖場，隔鄰同地段
    第六○九、六一○、六一三至六一六地號土地（下稱系爭上訴人土地）為上訴人
    所有，上訴人就其土地上高約七公尺之土堆未善盡維護與管理之責，並該土堆南
    側邊坡即其所有前開六一三至六一五地號土地與被上訴人所有前開六一一地號土
    地鄰接處（下稱系爭邊坡）堆砌大石塊，未以分階段式實施三階段小平台，導致
    該邊坡之土石於九十一年八月四日之大雨後崩塌至成功養殖場內，毀損打氧機、
    養殖池等設備，造成被上訴人及其合夥人之重大損害，被上訴人曾多次請求上訴
    人賠償並回復原狀，上訴人皆置之不理，被上訴人及合夥人只得自行就打氧機（
    即業界所稱風車）、黑網、柱子先行購置修復，並僱工清理現場土石，支出新台
    幣（下同）九萬六千元，另預估養殖池四池修繕之費用為十萬元，共計損失十九
    萬六千元，爰依民法第七百七十四條、第一百八十四條之法律關係，請求上訴人
    賠償損害。並聲明：上訴駁回。
參、上訴人則以：
  一、依台東縣政府九十一年一月廿九日府農土字第０九一００００七八三三號函示
      ，上訴人應予改善之位置係指上訴人房屋之北邊及東邊，與南邊兩造相鄰之位
      置並無關係，此亦經證人即台東縣政府農業局承辦人辛○○證述在卷可稽，並
      無實施分階段式平台階段措施之必要，原判決理由所謂上訴人繼為所有權人，
      自有依台東縣政府函示隨時善盡維護與管理之責云云，其理由顯然有違論理法
      則。
  二、事實上系爭邊坡之所以會坍方造成土石滑落之原因，厥為九十一年八月初，因
      卡莫里颱風外圍環流夾帶驚人雨量，打破台灣東海岸六十二年來降雨紀錄，強
      勁持續之雨勢，造成九孔養殖場三面環山溪流暴漲，由高而低，向處在低窪地
      勢之九孔養殖場宣洩流竄，而被上訴人所有之九孔養殖場之打氧馬達機房即設
      置在系爭邊坡之下方，日夜不停運轉振動，造成邊坡土石鬆動，再加上驚人雨
      勢沖刷下，首先造成被上訴人所有土地邊坡土石坍方，致上訴人毗鄰之土地因
      乏支撐，土石順勢滑落，原審未審究該豪大雨之嚴重性，未為合理之判斷，自
      難令人甘服。至證人己○○於鈞院證稱，初次勘驗本現場時，上訴人自承其於
      系爭邊坡上堆砌石塊，則非事實。
  三、就損害金額方面：本件經原審法官履勘現場，其勘驗之結果記載：「斜坡下有
      二座已損壞之九孔池」，故被上訴人於二審主張有四座九孔池損壞，與上開勘
      驗筆錄不符，自應以較早之勘驗作依據為宜等語，資為抗辯。並聲明：（一）
      原判決廢棄；（二）被上訴人於第一審之訴駁回。
肆、得心證之理由：
  一、被上訴人主張：被上訴人及訴外人乙○○、戊○○於臺東縣成功鎮○○段第六
      一一、六七一、六七二、六七九地號土地上合夥經營成功養殖場，隔鄰同地段
      第六○九、六一○、六一三至六一六地號土地為上訴人所有，兩造土地相鄰之
      系爭邊坡於九十一年八月四日之大雨後，大量土石下瀉至成功養殖場內，導致
      養殖場內打氧機、養殖池等設備損壞，被上訴人及合夥人自行雇工清理現場並
      修復打氧機、黑網、柱子，支出九萬六千元等情，為上訴人所不否認，並有土
      地登記謄本、臺東縣陸上魚塭臨時養殖漁業登記證、現場照片、瑞晟冷氣冷凍
      工程行、蒸盛營造有限公司估價單等件在卷可稽，核與證人即蒸盛營造有限公
      司負責人丁○○、瑞晟冷氣冷凍工程行實際負責人丙○○證述相符，又經原審
      會同台東縣台東地政事務所人員履勘現場測量屬實，有勘驗筆錄及土地複丈成
      果圖附於原審卷可佐，被上訴人之主張自堪信為真實。
  二、被上訴人又主張：上訴人就其土地上高約七公尺之土堆未善盡維護與管理之責
      ，在系爭邊坡上堆砌石塊，未以分階段式實施三階段小平台，導致系爭邊坡不
      耐雨水沖刷崩落於成功養殖場內，造成被上訴人及其合夥人之損失等語，為上
      訴人所否認，並以前詞置辯。按因故意或過失，不法侵害他人之權利者，負損
      害賠償責任，故意以背於善良風俗之方法，加損害於他人者亦同，民法第一百
      八十四條第一項定有明文。是本件應審究者為：（一）系爭邊坡上之砌石係何
      人所堆疊？（二）上訴人是否有過失？（三）上訴人之過失與系爭邊坡土石崩
      落是否有因果關係？（四）受損害之養殖池共有幾座？經查：
（一）據證人己○○即成功鎮公所代理技士證稱：上訴人曾於系爭邊坡崩塌後來電成
      功鎮公所，向鎮長陳稱上訴人所作之砌石護坡坍塌，希望能由鎮公所以災害之
      名義修建擋土牆，俟證人到現場勘查時，上訴人也說砌石護坡是其本人所作的
      等語（見本院九十二年九月三十日準備程序筆錄及九十三年三月十二日勘驗筆
      錄），被上訴人主張系爭邊坡上之砌石乃上訴人所堆疊等語，堪認信實，上訴
      人空言否認，自非可採。
（二）查系爭邊坡於九十一年八月四日崩塌前，其上植被已遭破壞，此經證人己○○
      證稱：伊於系爭邊坡崩塌後前往現場勘查，該邊坡上已無草及樹，都是砌石護
      坡等語屬實（見原審卷第一百四十二頁），上訴人辯稱：系爭邊坡於崩塌前為
      水土保持良好之情形云云，顯非可採；又系爭邊坡於人為擾動後應以分階段式
      三階段小平台實施水土保持，此為證人己○○證述明確（見本院九十三年三月
      十二日勘驗筆錄），並與臺東縣政府以九十一年一月二十九日府農土字第０九
      一０００七八三三號函令上訴人改善系爭邊坡所在土堆東側、北側水土保持之
      方式相符，有該函附於原審卷可參，上訴人就系爭邊坡所應為之水土保持方式
      自屬知之甚詳；復審諸系爭上訴人土地於八十八年十二月間曾因上訴人遠親古
      人堂將臺東縣政府原核定之長二十二公尺、高二公尺之ＲＣ擋土牆變更為長四
      十五．五公尺、高二至九公尺之大塊石砌擋土牆，經臺東縣政府依水土保持法
      規定處罰鍰六萬元，有臺東縣政府八十八年十二月十三日（八八）府農土字第
      一四四九一八號函、臺東縣政府八十八年十二月七日（八八）府農土字第一四
      四九○一號違反水土保持法案件處分書、臺東縣政府八十八年十二月一日會勘
      紀錄及現場照片附於原審卷可稽，對照當時現場照片與系爭邊坡崩塌後之照片
      ，上訴人於系爭邊坡堆疊大石塊之情形，與古人堂違規設置之砌石擋土牆相當
      類似，又依前開會勘記錄之記載，當時係上訴人之父古吉興代表古人堂參與會
      勘，而古吉興於原審及本院前往現場勘驗時均在場表示意見（見原審卷第一百
      七十四至一百七十五頁及本院前開勘驗筆錄），足見古吉興就系爭上訴人土地
      之利用情形甚為瞭解，而上訴人既為古吉興之子，有戶籍資料在卷可查，又繼
      為土地之所有人，就前開砌石擋土牆不符水土保持規定之情形自不能諉為不知
      ，綜上所述，上訴人明知系爭邊坡之植被破壞後應實施分階段式三階段小平台
      ，且砌石擋土牆之方式並不符合規定，竟仍捨正道而不由，反而採取與違規砌
      石擋土牆類似之堆砌大石塊方式，其行為確有過失甚明。
（三）按侵權行為之債，固須損害之發生與侵權行為間有相當因果關係始能成立，惟
      所謂相當因果關係，係以行為人之行為所造成的客觀存在事實，為觀察的基礎
      ，並就此客觀存在事實，依吾人智識經驗判斷，通常均有發生同樣損害結果之
      可能者，該行為人之行為與損害之間，即有因果關係（最高法院九十一年度台
      上字第一四０七號判決、七十六年台上字第一五八號判決意旨參照）。查系爭
      邊坡係於九十一年八月四日崩塌，此為兩造所不爭執，而當日累積雨量為四十
      三公釐，前日即八月三日之累積雨量為七十一點九公釐，有九十一年成功氣象
      站逐日雨量資料在卷可稽，對照九十年、八十九年、八十八年之逐日雨量資料
      ，成功地區於六月至九月間日累積雨量超過七十公釐之日數所在多有，超過一
      百公釐者，亦非罕見，此亦有八十八年至九十年之逐日雨量資料附卷可憑，足
      見九十一年八月四日及前日之雨量，並未異常增加。系爭邊坡於正常之雨量情
      形下崩塌，而上訴人未依規定就系爭邊坡進行完善水土保持，又已如前述，依
      如此之客觀事實，依常人之智識經驗判斷，均堪認系爭邊坡崩塌乃上訴人之過
      失所造成，揆諸上開說明，此兩者間自屬有相當因果關係，此與證人己○○本
      於其專業所表示：上訴人未為完善水土保持為系爭邊坡於雨後崩塌之原因，若
      上訴人依正確之方式進行水土保持，則系爭邊坡崩塌之機率將會降低等語（見
      本院前開勘驗筆錄）若合符節。上訴人辯稱：系爭邊坡崩塌係因被上訴人九孔
      養殖場之打氧馬達機房即設置在系爭邊坡之下方，而打氧馬達機房日夜不停運
      轉振動，造成邊坡土石鬆動，於卡莫里颱風驚人雨勢沖刷下，首先造成被上訴
      人所有土地邊坡土石坍方，致上訴人毗鄰之土地因乏支撐，土石順勢滑落云云
      ，然系爭邊坡崩塌前雨量並非甚鉅已如前述，且上訴人就打氧機震動導致土石
      鬆動一節復未舉證以實其說，所辯尚難憑採。
（四）被上訴人主張：系爭邊坡崩塌導致成功養殖場內四座九孔池損壞等語，為上訴
      人所否認，辯稱：兩造業於原審勘驗時就毀損九孔池之數目為兩座達成共識等
      語。查原審於現場勘驗之結果為：兩造所有土地界址是在斜坡中間，斜坡下有
      二座已損壞之九孔池（見原審卷第一百七十五頁），業經兩造簽名確認無訛，
      且經本院再度前往現場勘驗，亦僅可辨認出有二座毀損之九孔池，有現場略圖
      及照片可稽，是被上訴人雖主張：臺東縣臺東地政事務所九十二年四月二十九
      日複丈成果圖說明二記載：於土石掩埋處有毀壞九孔池云云，然既與原審及本
      院勘驗之內容矛盾，且未提出其他證據以資證明，被上訴人之主張自難認為有
      據。
  三、綜上所述，被上訴人於系爭邊坡植被破壞後，未為完善水土保持措施，致系爭
      邊坡雨後崩塌，損壞被上訴人合夥經營之成功養殖場內九孔池二座及打氧機等
      設施，揆諸上開說明，上訴人自應負侵權行為損害賠償責任。查修復一座九孔
      池之單價為二萬五千元，有蒸盛營造有限公司估價單一紙附於原審卷第二十二
      頁可稽，並為上訴人所不爭執，是上訴人就九孔池部分應賠償之金額為十萬元
      ；加上被上訴人及其合夥人自行修復打氧機、黑網、柱子等設備及清理現場之
      費用九萬六千元，已如前述，共計上訴人應賠償被上訴人及其合夥人之金額為
      十四萬六千元。又按公同共有人中之一人，經其他公同共有人之同意，既得由
      其一人行使公同共有物之權利，即難謂其無受領對方所為給付之權限（最高法
      院七十年度台上字第二０五三號判決意旨參照），查被上訴人業經其合夥人同
      意代表受領，有同意書乙紙在卷可稽，被上訴人請求上訴人給付十四萬六千元
      及自民國九十一年十月九日起至清償日止，按年息百分之五計算之利息為有理
      由，應予准許，逾此範圍之請求則屬無據。原審就超過上開應准許部分，為上
      訴人敗訴之判決，並為假執行之宣告，自有未洽，上訴意旨就此部分指摘原判
      決不當，求予廢棄改判，為有理由，應由本院將原判決此部分廢棄，改判如主
      文第二項所示。至於上開應准許部分，原審判命上訴人如數給付，並酌定相當
      之擔保金額，為准假執行之宣告，核無違誤，上訴意旨就此部分指摘原判決不
      當，求予廢棄，為無理由，應予駁回。
伍、據上論結，本件上訴為一部有理由，一部無理由，依民事訴訟法第四百三十六條
    之一第三項、第四百四十九條第一項、第四百五十條、第七十九條，判決如主文
    。
中　　　華　　　民　　　國　　九十三　　年　　　九　　　月　　　二十　　日
                                    臺灣臺東地方法院民事庭
~B審判長法    官　李昆曄
~B      法　　官　陳兆翔
~B      法　　官　袁雪華
右為正本係照原本作成
本件不得上訴
中　　　華　　　民　　　國　　九十三　　年　　　九　　　月　　　二十　　日
~B法院書記官　李春菊
